【裁判字號】    92,上訴,2808
【裁判日期】    920918
【裁判案由】    違反稅捐稽徵法等
【裁判全文】
臺灣高等法院刑事判決                          九十二年度上訴字第二八０八號
    上  訴  人
    即  被  告  甲○○
右上訴人因違反稅捐稽徵法等案件，不服臺灣士林地方法院九十二年度訴字第二二三
號，中華民國九十二年五月二十七日第一審判決（起訴案號：臺灣士林地方法院檢察
署九十一年度偵字第六八二六號、第九六四０號），提起上訴，本院判決如左：
    主  文
上訴駁回。
甲○○緩刑伍年。
    事  實
一、甲○○係臺北市○○區○○路二段一五六號五樓納稅義務人「利建工程有限公司
    」（下稱利建公司）負責人，易小美（業經原審判處有期徒刑四月確定）為甲○
    ○前妻，並擔任利建公司會計，二人均為從事業務之人，且利建公司給付員工之
    各類所得扣繳暨免扣繳憑單（下稱所得扣繳憑單）及各類所得扣繳暨免扣繳憑單
    申報書，亦為二人附隨業務製作之文書。二人均明知乙○○於民國八十八年一月
    至十二月間，並未在利建公司任職及領有薪資，竟為使納稅義務人利建公司逃漏
    稅捐，乃由易小美基於幫助逃漏利建公司稅捐之犯意，並與甲○○基於行使業務
    上登載不實文書之犯意聯絡，決意於徵得合作經營茶藝館之乙○○同意後，據以
    製作乙○○於利建公司領取薪資之所得扣繳憑單，將不實薪資金額列為利建公司
    八十八年薪資費用成本，藉以逃漏該公司八十八年度營利事業所得稅。二人遂於
    八十九年一月間某日，一同前往臺北縣新莊市○○路二七五號由甲○○與乙○○
    合作經營之雙心茶藝館內，提供資料由乙○○親自填寫。惟乙○○旋即反悔，並
    要求易小美不得將資料提出據以申報。然二人仍推由易小美將乙○○填寫之資料
    交付不知情之不詳會計師，於不詳處所，製作乙○○自八十八年一月起至同年十
    二月止，在利建公司服務領取薪資新臺幣（下同）四十三萬元之所得扣繳憑單，
    並據以填製利建公司八十八年度各類所得扣繳暨免扣繳憑單申報書，將該不實之
    薪資金額虛列為利建公司薪資支出，增加營業成本，再連同上開不實之乙○○所
    得扣繳憑單，於八十九年一月二十九日持向財政部臺北市國稅局報稅行使，利建
    公司得以虛增八十八年度之成本費用，降低營利事業所得額，稅捐稽徵機關並據
    以核定利建公司之營利事業所得稅，足以生損害於乙○○與稅捐稽徵機關徵稅之
    正確性。經稅捐機關核計結果，利建公司計逃漏八十八年度營利事業所得稅金額
    十萬七千五百元。迨乙○○收受利建公司之所得扣繳憑單，稅捐機關亦於乙○○
    個人綜合所得稅核定通知書列為薪資所得，始知上情，並向財政部臺灣省北區國
    稅局新店稽徵所提出檢舉。
二、案經乙○○訴由臺灣士林地方法院檢察署檢察官偵查後聲請以簡易判決處刑，原
    審法院認不宜以簡易判決處刑，而改依通常程序審理。
    理  由
一、右揭事實，業據被告即上訴人甲○○於本院審理中坦承不諱，核與告訴人乙○○
    於偵查中指訴情節相符（見臺灣士林地方法院檢察署九十一年度他字第七０一號
    卷第八頁、同卷第三二頁至第三三頁、第三六頁至第三七頁），並經同案被告易
    小美於原審供述屬實，復有財政部臺灣省北區國稅局新店稽徵所九十一年三月二
    十一日北區國稅新店徵字第０九一一００二０一六號函、財政部臺北市國稅局九
    十一年五月二十日財北國稅審三字第０九一００二九六一八號函、利建公司八十
    八年度各類所得扣繳暨免扣繳憑單申報書、財政部臺北市國稅局八十八年度綜合
    所得稅ＢＡＮ給付清單、利建公司給付員工之所得扣繳憑單計十一張、利建公司
    基本資料查詢資料在卷可稽。而納稅義務人利建公司因此逃漏八十八年度營利事
    業所得稅十萬七千五百元等情，亦有前開財政部臺北市國稅局九十一年五月二十
    日財北國稅審三字第０九一００二九六一八號函在卷為憑。足見被告自白上開犯
    行，確與事實相符。
二、雖被告於原審另辯稱：申報前有經告訴人同意，後告訴人反悔，因業已申報無從
    撤回等語。惟告訴人於偵查中當庭表示於雙心茶藝館填寫資料之翌日，旋即反悔
    ，並當面向易小美表示無法讓利建公司申報（見偵查卷第三六頁背面）。足證被
    告原審此部分所辯，委無可採。況縱如被告所稱，於申報後告訴人始表示反悔，
    亦無解於被告虛偽填載利建公司給付告訴人所得扣繳憑單及利建公司八十八年度
    各類所得扣繳暨免扣繳憑單申報書藉以逃漏稅捐之犯行。事證明確，被告犯行堪
    以認定。
三、按刑法上所稱之「業務」，係指日常生活從事於公務員以外之職業所處理之事務
    ，不論為全（專）職或半（兼）職，主要事務或附隨事務，有給或無給，已否得
    法律之許可，凡以反覆同種類之行為為目的之社會活動具有持續性者，皆屬之，
    並不以具備一定之形式條件為必要。所謂「業務上作成之文書」，指從事業務之
    人，基於業務上之行為所作成之文書（最高法院八十六年度臺上字第六四０五號
    判決意旨參照）。再「各類所得扣繳暨免扣繳憑單係由扣繳義務人依所得稅法第
    九十二條規定所製作之單據，為業務上製作之文書。而商業會計法第十五條所規
    定之商業會計憑證分『原始憑證』與『記帳憑證』二類。所謂『原始憑證』，係
    指證明交易事項發生之經過，而為造具記帳憑證所根據之憑證；『記帳憑證』，
    則指證明處理會計事項人員之責任，而為記帳所根據之憑證。至於所得稅之扣繳
    義務人依所得稅法第八十九條第三項填發之免扣繳憑單，或依同法第九十二條開
    具之扣繳憑單，用意在於方便稅捐稽徵機關蒐集及掌握課稅資料，以利稅捐之核
    課，並非證明交易事項發生之經過而為造具記帳憑證，或證明處理會計事項人員
    之責任而為記帳所根據之憑證，自非屬商業會計法所稱『原始憑證』或『記帳憑
    證』。」（最高法院九十一年度臺上字第七四一一號判決意旨參照）。再被告為
    利建公司負責人；同案被告易小美為該公司會計，同案被告易小美於原審復供稱
    ：係依被告指示申報利建公司稅捐，顯見利建公司之告訴人所得扣繳憑單及利建
    公司八十八年度各類所得扣繳暨免扣繳憑單申報書，均屬被告及同案被告易小美
    附隨業務製作之文書。被告二人為不實之登載，並持以行使，係犯刑法第二百十
    六條、第二百十五條之行使業務上登載不實文書罪。公訴人認扣繳憑單為證明扣
    繳事項所編製之憑證，屬商業會計法規定之原始憑證，為商業會計憑證之一種，
    被告等填載不實之告訴人所得扣繳憑單，並提出向稅捐稽徵機關申報稅捐部分，
    係犯商業會計法第七十一條第一款之製作不實會計憑證罪，尚有未洽，起訴法條
    應予變更。被告與同案被告易小美利用不知情之會計師虛偽填載告訴人所得扣繳
    憑單及利建公司八十八年度各類所得扣繳暨免扣繳憑單申報書，持向財政部臺北
    市國稅局申報稅捐，為間接正犯。又被告所犯業務上文書登載不實罪之低度行為
    ，為行使之高度行為所吸收，不另論罪。被告與同案被告易小美間，就行使業務
    上登載不實文書罪間，有犯意聯絡及行為分擔，應依刑法第二十八條規定，論以
    共同正犯。
四、查公司為法人，公司負責人為自然人，二者在法律上並非同一人格主體。公司負
    責人為公司之代表，其為公司所為行為，應由公司負責。故公司負責人為公司以
    不正當方法逃漏稅捐，因納稅義務人為公司，其所觸犯稅捐稽徵法第四十一條之
    罪之犯罪或受罰主體，仍為公司，而非公司負責人，僅因公司於事實上無從擔負
    自由刑之責任，基於刑事政策上之考慮，同法第四十七條第一款將納稅義務人之
    公司應處徒刑之規定，轉嫁於公司負責人。是公司負責人依該條款而適用徒刑之
    處罰，乃屬代罰之性質，並非因其本身之犯罪而負行為責任。再「稅捐稽徵法第
    四十一條之處罰對象為納稅義務人，同法第四十七條，則將納稅義務人為公司或
    商號之責任，基於刑事政策之考慮，於其應處徒刑範圍，轉嫁於公司或商號負責
    人，故於此種情形而受罰之公司或商號負責人，乃屬『代罰』，其個人因非納稅
    義務人，故無論公司或商號負責人有無犯意，因同法第四十七條規定，仍應予處
    罰。」（最高法院九十一年度臺上字第二五五一號判決意旨參照）。查納稅義務
    人利建公司係稅捐稽徵法第四十一條規定之納稅義務人，被告係利建公司之負責
    人，依稅捐稽徵法第四十七條第一款「本法關於納稅義務人應處徒刑之規定，於
    公司法規定之公司負責人適用之」之規定，即為應受罰之代罰主體。則被告與同
    案被告易小美利用不知情之會計師以不實之告訴人扣繳憑單及利建公司八十八年
    度各類所得扣繳暨免扣繳憑單申報書，持向財政部臺北市國稅局報稅，藉以逃漏
    利建公司稅捐部分，自應依稅捐稽徵法第四十七條第一款、第四十一條規定，依
    詐術逃漏稅捐罪論處。又刑法第五十五條所規定之牽連犯，必須同一人犯一罪而
    其方法或結果行為另犯他罪名，始克相當；亦即必須同一犯罪主體之二個以上犯
    罪行為間，具有目的與方法，或目的與結果之關係，始得從一重處斷。公司負責
    人為納稅義務人之公司以不正當方法逃漏稅捐，既非稅捐稽徵法第四十一條之犯
    罪或受罰主體，僅依同法第四十七條第一款之規定，代替公司受徒刑之處罰，自
    與其本身為犯罪主體所犯其他罪名間，不具牽連犯關係，且公司又非如自然人有
    犯罪意思，與共同正犯須二人以上對於犯罪有意思聯絡之觀念不相容。故非公司
    負責人參與公司上述各種犯罪之實施，亦不能依刑法第三十一條第一項以共同正
    犯論。被告為利建公司負責人，所犯刑法第二百十六條、第二百十五條之行使業
    務上文書登載不實罪，及稅捐稽徵法第四十七條第一款、第四十一條之公司負責
    人為納稅義務人之公司以詐術逃漏稅捐罪間，依上開說明，自不構成牽連犯關係
    ，應併合處罰（最高法院八十四年度臺非字第一二二號判決、八十八年度臺非字
    第一四九號判決、九十一年度臺上字第三一三０號判決意旨參照）。
五、按明知他人並未受僱，卻虛偽登載所得扣繳憑單及營利事業所得稅結算申報書以
    逃漏稅捐，應構成以詐術逃漏稅捐罪。而同條項所謂以其他不正當方法逃漏稅捐
    ，係指造作假單據、發票或設置偽帳以逃漏稅捐等（最高法院七十三年度臺上字
    第六一六四號判決意旨參照）。公訴人認虛列他人薪資所得填載所得扣繳憑單及
    各類所得扣繳暨免扣繳憑單申報書係違反稅捐稽徵法第四十一條第一項之以其他
    不正當方法逃漏稅捐罪，尚有誤會。又公司與公司負責人，在法律上並非同一人
    格主體，依稅捐稽徵法第四十七條第一款規定，納稅義務人係公司組織而應受處
    罰者，僅以關於納稅義務人應處徒刑之規定，轉嫁處罰公司負責人，即公司負責
    人觸犯同法第四十一條以詐術或其他不正當方法逃漏稅捐罪者，以應處徒刑者為
    限，始有其適用，因而同法第四十一條所定之拘役及罰金刑，對公司負責人，並
    無適用之餘地（最高法院八十一年度臺非字第二三八號判決意旨參照）。則被告
    就代罰部分，自應處以有期徒刑，併此敘明。
六、原審調查結果，適用稅捐稽徵法第四十一條、第四十七條第一款，刑法第十一條
    前段、第二百十五條、第二百十六條、第二十八條、第五十五條、第五十一條第
    五款、第四十一條第一項前段、第二項、罰金罰鍰提高標準條例第一條前段、第
    二條規定，同時審酌被告犯罪動機、目的、手段、所生危害及犯後態度良好等一
    切情狀，就行使登載不實業務上文書部分，量處有期徒刑四月；就以詐術逃漏稅
    捐部分，量處有期徒刑六月，並定應執行刑為有期徒刑九月；復以被告行為後，
    刑法第四十一條業於九十年一月十日修正公布，同年月十二日生效，舊法規定犯
    最重本刑三年以下有期徒刑以下之刑之罪，而受六個月以下有期徒刑或拘役之宣
    告，因身體、教育、職業、家庭之關係或其他正當事由，執行顯有困難者，得易
    科罰金，修正後刑法第四十一條第一項則規定，凡犯最重本刑五年以下有期徒刑
    以下之刑之罪，而受六個月以下有期徒刑或拘役之宣告，均得易科罰金，被告所
    犯二罪及所定應執行刑，自均應依修正後刑法第四十一條第一項前段規定，諭知
    易科罰金之折算標準。認事用法，核無違誤，量刑亦稱妥適。被告上訴，指稱原
    審量刑過重，為無理由，應予駁回。末查被告前未曾受有期徒刑以上刑之宣告，
    有本院被告全國前案記錄表在卷可考。乃因一時失慮，致犯本案，經此科刑後，
    當足資警愓，信無再犯之虞，因認所宣告之刑以暫不執行為適當，爰併宣告緩刑
    五年，以啟自新。
據上論斷，應依刑事訴訟法第三百六十八條，刑法第七十四條第一款，判決如主文。
本案經檢察官邱美育到庭執行職務。
中      華      民      國     九十二    年      九      月    十 八    日
                               臺灣高等法院刑事第十四庭
                                   審判長法  官  陳  祐  輔
                                         法  官  洪  昌  宏
                                         法  官  陳  國  文
右正本證明與原本無異。
逃漏稅捐部分，如不服本判決，應於收受送達後十日內向本院提出上訴書狀，其未敘
述上訴之理由者並得於提起上訴後十日內向本院補提理由書（均須按他造當事人之人
數附繕本）。
其餘不得上訴。
                                         書記官  蔡  棟  樑
中      華      民      國     九十二   年      九      月     十八    日
附錄：本案論罪科刑法條全文
稅捐稽徵法第四十一條：
納稅義務人以詐術或其他不正當方法逃漏稅捐者，處五年以下有期徒刑、
拘役或科或併科新台幣六萬元以下罰金。
稅捐稽徵法第四十七條第一款：
本法關於納稅義務人、扣繳義務人及代徵人應處徒刑之規定，於左列之人
適用之：
一  公司法規定之公司負責人。
二  民法或其他法律規定對外代表法人之董事或理事。
三  商業登記法規定之商業負責人。
四  其他非法人團體之代表人或管理人。
刑法第二百一十六條：
行使第二百十條至第二百十五條之文書者，依偽造、變造文書或登載不實
事項或使登載不實事項之規定處斷。
刑法第二百一十五條：
從事業務之人，明知為不實之事項，而登載於其業務上作成之文書，足以
生損害於公眾或他人者，處三年以下有期徒刑、拘役或五百元以下罰金。


司法院資訊處製作；財團法人民間司法改革基金會備份。
